臺灣高等法院民事判決　　　　　　　　　 99年度上字第263號
上　訴　人　李００　　
訴訟代理人　魏順華律師
複代理人　　曾能煜律師
上　訴　人　牛００　　
訴訟代理人　蔡鴻斌律師
　　　　　　盧仲昱律師
上列當事人間請求損害賠償事件，兩造對於中華民國99年1月27
日臺灣新竹地方法院98年度訴字第375號第一審判決分別提起上
訴，本院於100年3月15日言詞辯論終結，判決如下：
    主      文
兩造上訴均駁回。
第二審訴訟費用由兩造各自負擔。
    事實及理由
一、上訴人即被上訴人李００（下稱李００）主張：被上訴人即
    上訴人牛００（下稱牛００）原於國立清華大學科技法律研
    究所（下稱清大科法所）擔任副教授，李００之配偶洪００
    於民國（下同）93年9月至95年7月間，為清大科法所之研究
    生，並擔任牛００課程助教，嗣成為牛００論文指導學生，
    牛００明知洪００為有配偶之人，卻常以「我女朋友遠在天
    邊、近在眼前」等言語暗示。嗣於95年7月間洪００自清大
    科法所畢業後，於同年10月間赴英國愛丁堡大學法律學院攻
    讀醫療法律博士學位期間，牛００更在短短2個月內狂發70
    封電子郵件予洪００，表示洪００「是他的例外」，請求洪
    ００接受其感情，洪００禁不住牛００猛烈追求，於96年2
    月至同年6月間與牛００發生性交以外之愛撫行為。李００
    於96年6月20日，無意間發現牛００於即時通訊軟體寫上「
    so should I eat you（所以我該吃妳嗎）」予洪００，洪
    ００遂於同年月23日主動向李００坦承牛００有意發展男女
    私誼，及猛烈追求之事，李００聞言後，隨即於同日23 時
    57分發送電子郵件予牛００，表達其雖尊重牛００與洪００
    間之友誼，但籲請牛００謹守師生之分際。嗣牛００於96
    年7月間因國科會ELSI計畫，前往德國柏林參加研討會，於
    96年7月22日至同年月24日間，邀請洪００至奧地利薩爾茲
    堡出遊，竟再度追求洪００，更以洪００有協助發表論文暨
    「好好說再見」為由，要求洪００同赴柏林參加研討會，於
    96年7月28日研討會結束後，又以共度最後一夜為由，於英
    國倫敦過境機場旅館與洪００發生性行為，洪００因而受胎
    懷孕，於97年4月22日在新北市板橋區之財團法人徐元智先
    生醫藥基金會附設亞東紀念醫院（下稱亞東醫院）產下一女
    「洪００」。牛００上述行為已干擾或妨害李００維持婚姻
    共同生活圓滿、安全及幸福之權利，係不法侵害李００本於
    婚姻配偶之身分法益，致李００受有精神上之痛苦，爰依民
    法第184條第1項、第195條第3項準用同條第1項前段之規定
    ，請求牛００給付新台幣（下同）500萬元，並加付法定遲
    延利息等語。原審為李００一部勝訴、一部敗訴之判決，判
    命牛惠之給付李００120萬元，及自98年6月28日起至清償日
    止，按年息5%計算之利息，並駁回李００其餘請求。李００
    就其敗訴部分不服，提起上訴，並聲明：(一)原判決關於駁回
    李岱威後開第(二)項之訴部分廢棄。(二)牛００應再給付李００
    130萬元，及自98年6月28日起至清償日止，按年息5%計算之
    利息。(三)願供擔保請准宣告假執行。對於牛００上訴則聲明
    駁回上訴。
二、牛００則以：其與洪００係於96年7月28日在英國倫敦發生
    性行為，李００則於96年8月5日在蘇格蘭愛丁堡家中知悉洪
    ００與其通姦且懷孕之事，故本件如以侵權行為發生地法為
    準據法，應適用英國「Law Reform（Miscellaneous Provis
    ions）Act 1970」，如以侵權行為結果地法為準據法，應適
    用「蘇格蘭離婚法（Divorce( Scotland)Act 1976）」，而
    依英國「Law Reform（Miscellaneous Provisions）Act
    1970」第5條第1項（a）款規定及「蘇格蘭離婚法（Divorce
    (Scotland)Act 1976）」第10條第（b）款規定，均排除李
    ００請求精神上損害賠償之權利，而此適用法律結果並無違
    反我國之公序良俗。又牛００並未蓄意糾纏洪００，以破壞
    其家庭之圓滿及幸福，實係洪００持續主動以婚姻問題向牛
    ００求助，欲藉懷孕要求與李００離婚，李００亦知悉洪０
    ０與牛００間互動情形，且縱容洪００與牛００為通姦行為
    ，就本件侵權行為之發生與有過失。又李００於97年4月3日
    之信函中表示「我不要金錢」，顯已拋棄對牛００請求損害
    賠償之權利，是李００本件請求為無理由等語，資為抗辯。
    原審為牛００一部勝訴、一部敗訴之判決（詳如前述），牛
    ００就其敗訴部分不服，提起上訴，並聲明：(一)原判決關於
    不利於牛００部分廢棄。(二)上開廢棄部分，李００在第一審
    之訴及假執行之聲請均駁回；另對於李００之上訴則聲明：
    (一)上訴駁回。(二)如受不利判決，願預供擔保請准宣告免為假
    執行。
三、按因故意或過失，不法侵害他人之權利者，負損害賠償責任
    ；故意以背於善良風俗之方法，加損害於他人者亦同，民法
    第184條第1項定有明文。又通姦之足以破壞夫妻間之共同生
    活，非法之所許，此從公序良俗之觀點可得斷言，是不論所
    侵害係何權利，對於配偶之他方，應構成侵權行為（最高法
    院55年台上字第2053號判例意旨參照）。經查李００與洪０
    ０於85年7月13日結婚，現婚姻關係仍存續中。又牛００明
    知洪００為有配偶之人，而與洪００於96年7月28日在英國
    倫敦過境機場旅館發生性行為，洪００並因此懷孕，於97
    年4月22日在亞東醫院產下一女洪００，嗣經臺灣板橋地方
    法院（下稱板橋地院）以97年度親字第164號判決確認洪０
    ０與李００間之親子關係不存在，及牛００應認領洪００為
    子女確定等情，有戶籍謄本、出生證明書、診斷證明書、血
    緣鑑定報告書及板橋地院97年度親字第164號判決可稽（見
    原審卷(一)第11至23頁），且為兩造所不爭執，均堪信為真實
    。牛００雖抗辯其係因洪００持續主動以婚姻問題向其求助
    ，甚而計畫藉懷孕要求與李００離婚，其因憐惜洪００而逐
    漸發展出感情，致與洪００發生性行為，實非蓄意糾纏洪０
    ０，以破壞其家庭之圓滿及幸福等語，並提出洪００寄送之
    電子郵件及MSN對話為證（見原審卷(一)第56至57、59至66 、
    402至409、426至430頁）；惟為李００所否認，並主張係牛
    ００主動追求洪００，且於96年7月28日與洪００共度一夜
    並發生性行為，致洪００懷孕，均係牛００事先安排或不違
    背其計畫，甚而牛００於知悉洪００懷孕後，尚勸誘洪００
    與李００離婚等語，亦提出牛００寄送之電子郵件、信件及
    MSN對話為證（見原審卷(一)第103至114、120至127、128至13
    9頁)。然查牛００既明知洪００係李００之配偶，仍與洪０
    ０發生性行為，則不論其係主動追求洪００，或被動接受洪
    千雯之感情，依前揭說明，其所為上開行為仍對李００構成
    侵權行為。
四、按關於由侵權行為而生之債，依侵權行為地法；依本法適用
    外國法時，如其規定有背於中華民國公共秩序或善良風俗者
    ，不適用之，涉外民事法律適用法第9條第1項本文、第25條
    分別定有明文。查牛００與洪００係於96年7月28日在英國
    倫敦過境機場旅館發生性行為，不論李００當時是否知悉、
    洪００是否因此懷孕生女，牛００上開行為已破壞李００之
    婚姻生活圓滿、安全及幸福，而對李００構成侵權行為，故
    該侵權行為之實行地及結果發生地均在英國倫敦，依涉外民
    事法律適用法第9條第1項本文規定，本件之準據法原應為英
    國「Law Reform（Miscellaneous Provisions）Act 1970」
    。而依該法第5條第1項（a）款規定：「無人在英國或威爾
    斯法之下應負起侵權責任（No person shall be liable in
    tort under the law of England and Wales）－（a）對第
    三人，因為其曾經引誘該人之妻或夫，不論是離開或留在配
    偶身邊（to any other  person  on the ground only of 
    his  having  induced  the  wife  or  husband of that
    other person to leave or remain apart from the other
    spouse）」（見原審卷(一)第396頁、卷(二)第55至56頁），依
    此規定，夫妻之一方不得對與其配偶通姦之第三人主張侵權
    行為損害賠償責任。惟查兩造及洪００均為中華民國國民，
    而通姦行為係違反我國公序良俗，是適用上開英國法之結果
    ，自有背於我國公共秩序及善良風俗，依涉外民事法律適用
    法第25條規定，自應排除英國「 Law  Reform （ Miscel
    laneous Prov isions）Act 1970」之適用，而適用我國法
    。
五、牛００雖辯稱李００知悉且縱容洪００與牛００通姦之行為
    ，就本件侵權行為之發生與有過失等語；惟為李００所否認
    。經查：
  (一)依洪００於96年6月23日寄給牛００的信件記載：「…我告
    訴他(指李００），我跟你在一起，我很開心，因為我找到
    一個靈魂伴侶，…我告訴他我們相處的模式及默契，他說他
    也想要有靈魂伴侶，一個可以無拘的分享心底話的朋友，…
    那天回家之後，岱威問我我們的關係，我沒有隱瞞他我們的
    感情，同時我也鼓起勇氣告訴他，我長久以來在婚姻中的弧
    獨與無力感，…我和他溝通的共識是，我們的婚姻在你出現
    前就已經出現危機…我只是告訴他還好有你幫我，讓我的苦
    稍微有了出口，…我告訴他許多我們相處時的細節，他瞭解
    你是真心在幫我，而我也在你身上得到許多在他那裡找不到
    的安慰，剛開始他試探性的問我可不可以斷了，然後我哭的
    更厲害，他知道他無法要求我們分開，他說他只希望我留下
    來和他一起照顧孩子，他會試著把自己當成洋人，用洋人對
    感情開放的標準接納我的一切。我說我知道我在作賤自己，
    你有一個幸福美滿的家庭，本就沒有我的空間，是我的任性
    和叛逆，不顧你家人的感受，放縱自己一直黏著你，也讓你
    成了無辜的罪人，甚至為你帶來家庭及事業的風險。然後他
    叫我以後和你見面要小心，不要真的害了你，不要讓你為了
    我賠上一切，我說我知道。…他知道我們彼此珍惜，他也知
    道靈魂伴侶是可遇不可求的，他一方面羨慕，一方面也難過
    自己怎麼會這麼孤獨，所以他雖然期望我們有界線，但他不
    會強求我們分開，他只是擔心你太太的感受，萬一她知道了
    會不會來傷害我，我說這些我無法掌握，只有靠你的智慧去
    化解了。…」（見原審卷(一)第56至57頁）。足見洪００當日
    雖告知李００其與牛００發生感情及互動模式，然其係將牛
    惠之視為「靈魂伴侶」，經由牛００的幫助，以舒解其因婚
    姻問題所生之苦悶；而李００亦曾試圖要求洪００與牛００
    分開，並提醒洪００應與牛００維持一定界線，以免妨害牛
    ００的家庭與事業，甚而使洪００遭受傷害。又當日洪００
    與牛００MSN對話內容固有：「我（指洪００）告訴他（指
    李００）我色誘你（i told him that i seduced u），你
    是被我陷害的（u were trapped by me），因為我太寂寞了
    （coz i was very lonely），你是我的受害者（u r a
    victim），你是個紳士（u r a gentleman）」，「我要他
    知道我，這是我的決定（i want him to know me this is
    also my decisi on）」等語（見原審卷(一)第63頁）。惟查
    此段對話內容係經擷取片段所作成，尚無從瞭解全部對話內
    容以明其真意，而依其文義，充其量僅足證明洪００向李０
    ０表示其與牛００發生超乎師生關係之感情，係因洪００主
    動所致，尚不足據以證明李００知悉牛００與洪００間發生
    婚外情後，縱容洪００日後與牛００發生性行為。況李００
    於96年6月23日經洪００告知其與牛００間之關係後，即寄
    信予牛００表示：「…雖然我並不苟同疲憊的婚姻可以拿來
    為婚外情做辯護，但我深深明白就是因為我將００放在一個
    深不見底的洞裡，她才會去尋找一個浮木，慶幸地您並不是
    浮木，而是願意真心關心她的人，我相信您的本意，我可以
    諒解。…」（見原審卷(一)第58頁）；又於當日另寄一封信予
    牛００，載明：「當００告訴我實情，我的心碎了（When
    Phoebe told me the true. My heart was torn into
    pieces）。雖然當時我確實情緒失控，但我不怪任何人，相
    對的，我要謝謝你如此照顧她（Although I was mad for a
    while, but I didn't hate anyone, instead I want to
    thank you for caring her so much）。…」（見原審卷(一)
    第412頁）；復於同日再寄一封信予牛００，內載：「當然
    我不是個木石，我仍然有很強烈的情感及心痛，我可以諒解
    但我並不是個好好先生。我尊重您們的友誼，但仍希望您與
    ００間仍有個師生的界線，這是我所深盼的，也是道德所期
    許的，只有本著這個信念，關心才是真的關心，…」（見原
    審卷(一)第115頁）。足徵李００當時仍相信牛００係基於善
    意而關心洪００，並未與洪００有踰矩行為，且其明白表達
    不同意疲憊的婚姻可以作為婚外情之藉口，並提醒牛００應
    與洪００保持師生間應有之界線。而牛００亦於翌(24)日回
    覆李００，表示：「謝謝您的提醒，我可以深切地感受到您
    的掙扎與苦悶，您想表達的我聽進去了，我也會用心反省的
    ，謝謝您!原本我以為您和千雯已經取得共識，要重新開始
    攜手走下去，為她祝福之餘，我也做好要和她說再見的準備
    。但她告訴我，她還沒準備好接受您，所以請您能諒解，我
    會再陪她一小程，用您能夠接受的方式，直到她做好準備為
    止。…其實這兩天盤旋在我心裡的，是該如何幫助您們復合
    。如果您不介意，接下來這段日子，我會試著幫她面對您，
    接納您，…夏天之後我就要回台灣去了，００和我都很清楚
    ，之後我們就不可能以現在的方式持續聯繫；或許這也是我
    為什麼一直急著在我離開之前，盡一切努力想要幫她快樂起
    來的原因。在我慶幸她重拾燦爛之餘，也對於您承受的苦悶
    與傷害感到抱歉。…」（見原審卷(一)第117至118頁）。足見
    牛００回應李００之上開信函，亦係強調其乃基於幫助洪０
    ０與李００解決婚姻問題，始與洪００密切互動，且承諾會
    以李００能接受之方式繼續協助洪００。是依上開情節，尚
    難據以認定李００於96年6月23日知悉洪００與牛００發生
    超越師生關係之感情後，仍放任洪００與牛００親密互動，
    致發生性行為。
  (二)牛００雖抗辯李００依牛００於96年6月24日至同年7月14日
    所寄送予洪００之信件，應可知悉洪００對牛００持續依賴
    ，卻於洪００於同年7月20日柏林之行前一夜表達「不查旅
    館、決定讓步、給予空間」，顯係縱容洪００與牛００發生
    婚外情乃至發生性行為等語。查洪００曾因不堪李００之監
    控而感覺承受很大壓力，甚而要求離婚，此有牛００所提洪
    千雯之電子郵件可證（見原審卷(一)第60、65頁）。而依牛０
    ０（Nieo）與洪００（Phoebe）於96年7月20日MSN對話內容
    ：「Phoebe：我告訴他我正在和你聊天（i told him i am
    talking to you now）。他似乎很好（he seems fine）。
    Nieo：希望如此（hope so）。Phoebe：因為我們一直在談
    我和他之間的關係（coz we talked and talked about us
    /David and I）。Nieo：他有沒有提到關於柏林的事（did
    he mention anything about Berlin）？Phoebe：他正在自
    我調適中（and he kind of adapting himself into
    transition）。他要我每天打電話給他（he asked me to
    call him daily ）。Nieo：OK。Phoebe：他說，只要我打
    電話，他就不會上網瀏覽（he said,if i call,he won't
    have to surf on the net）。所以我會每天打電話給他（
    and i said,i will call daily。Nieo：上網瀏覽是指（
    surf on the net）？Phoebe：查我的旅館（google my
    hotel）。Nieo：瞭解（I see）。Phoebe：他正試著給我我
    想要的空間（he is trying to give me the space）。但
    他承認這樣很辛苦（but he admits it's tough for him）
    。Nieo：當然（Sure ）。Phoebe：柏林之後再看看會怎麼
    樣吧（Let's see what will happen after Berlin）。
    Nieo：？Phoebe：我是說，他對我的反應（i meant,his
    response to me）。或是對我們的（or to us）。Nieo：瞭
    解（I see）。Phoebe：但在過去幾週，他似乎在準備讓步
    （but in the past week,he seems he prepares himself
    to step back）。無論如何，我們都在自我調整到比較適當
    的互動關係（anyway,wer all adjusting to a better
    position）。Nieo：高興知道這件事（GOOD to know that
    ）。…」（見原審卷(一)第239至240 頁）。堪認李００與洪
    ００當時正在調整彼此互動關係，李００因而同意給予洪０
    ０足夠之空間，遂達成以洪００每天打電話聯絡取代李００
    上網追查洪００行蹤之協議，故難執此即謂李００係縱容洪
    ００與牛００在柏林之行發生性行為。
  (三)牛００雖另抗辯洪００於97年12月間接受媒體記者採訪時，
    曾表示其於96年8月間告知李００其可能婚外受孕之事後，
    轉述李００之反應：「我先生就跟我說他早知道牛００會出
    這一招」，足證李００早已預見洪００與牛００在柏林之行
    將發生婚外性行為，然其既未立即阻止，反而於96年7月20
    日向洪００承諾「不查旅館、給予空間、決定讓步」，自屬
    對損害之發生能注意而不注意等語，並提出洪００接受記者
    採訪之錄音譯文節本為證（見本院卷第318至324頁）。惟查
    依上開採訪之錄音譯文節本所載，洪００亦陳述：李００先
    前即一再警告洪００，牛００可能會對洪００有踰矩行為，
    然洪００則相信牛００的人格，認為牛００不會如此，且屢
    次因此事與李００爭吵；嗣洪００於96年8月5日告知其與牛
    ００發生性行為，並可能因此懷孕之事後，李００非常生氣
    等語；復經參酌李００於96年6月23日得知洪００與牛００
    有超越師生關係之感情時，即分別提醒洪００及牛００應維
    持師生之分際，堪認李００在無法立即阻止洪００與牛００
    繼續交往之情形下，已努力防止洪００與牛００進一步發生
    性行為。又李００雖知悉洪００與牛００有超越師生關係之
    感情，然其並不能因此即限制洪００之行動自由，且牛００
    係向李００表示其乃基於幫助洪００解決婚姻問題而與洪０
    ０互動，而李００與洪００當時正因溝通不良而出現婚姻問
    題，依其情形，倘李００表示將對洪００柏林之行全程掌控
    行蹤，勢將使其婚姻狀況更加惡外，因此乃以「不查旅館、
    給予空間、決定讓步」方式對洪００表達善意，另一方面亦
    係期待洪００與牛００均能自重，不至於發生踰矩行為。是
    牛００執此抗辯李００就其損害之發生能注意而不注意，屬
    與有過失云云，委無足取。
  (四)牛００另抗辯李００於96年7月23日化名Sandy寫信給牛００
    之配偶沈琪，暗示牛００有婚外情，足見李００已預見牛０
    ０將與洪００通姦，且予以縱容等語，並提出該信件為證。
    查依上開信件所載內容：「我可以想像會很難。像我姊夫賺
    錢給我姊出國唸書，分隔兩地最後我姊夫還搞了個婚外情，
    我姊只怨自己的信任，苦了一堆家人和孩子。現在她自費回
    國半工半讀，為了孩子守住婚姻，他們現在還在努力中」，
    「…可是我不相信我姊夫。人家說會偷吃的貓還會再偷吃」
    （見原審卷(一)第410至411頁），充其量僅足證明李００對牛
    惠之與洪００間互動關係心存戒心，並期藉此促使沈琪注意
    牛００行為，以防止牛００有外遇情事發生。是尚難據此即
    足認定李００係縱容洪００與牛００發生性行為。
  (五)依洪００於96年7月30日寄送予牛００的信件固記載：「昨
    天我的表現應該也是幾近滿分吧！這分別的場景已經在心中
    預演許多次，比上台報告還要緊張，真的要送你上車時，反
    而有點超現實，…可能也是睡眠不足，或是聽到你太太的反
    應，讓我整個人好像在真空狀態下，…００有到機場來接我
    ，直到他說我看起來有一些失落，問我好不好，我才忍不住
    掉下淚，當我告訴他你太太的事，他也靜默了一陣。…我想
    你太太需要一些時間來反應，對她來說真的很不容易，她一
    定很懷念你們的過去，…」（見原審卷(一)第69頁），然此僅
    能證明洪００於97年7月30日離開牛００時心情低落，而李
    ００於接機時，亦察覺洪００失落之情緒，尚不能證明李岱
    威事前即知悉洪００將於柏林之行與牛００發生性行為，而
    予以縱容之事實。
  (六)牛００雖又抗辯李００於96年8月21日向洪００坦承係因其
    自身因素，使得洪００向外尋找依靠，乃致與牛００發生感
    情並發生婚外性行為而受孕，足見李００就本件侵權行為之
    發生與有過失等語，並提出李００寄給洪００之信函為證（
    見原審卷(一)第67至68頁）。惟查上開信函記載：「…我讓你
    跟著我吃太多苦，太多的失去與失望。想到讓你像遊魂一般
    地四處找尋依靠，現在甚至找到一個有家室的男人身上放不
    開手要背著惡名，是我不好，…我也以為你是認真的想給我
    們的婚姻一個機會。…我也在想若你的心、靈魂，甚至身體
    都已經獻給了他，我努力想維持一個家的安定還有意義嗎？
    若我們彼此的空洞未來都可以從彼此身上找回來，我很願意
    努力，…我可以感受到你都可以放手了他（指牛００）還在
    為自己想，這個階段沒能談甚麼，只願他真的可以跟他的家
    人坦白與道歉真的給他太太機會，否則我們的對談沒有意義
    ，…」，足見李００於知悉洪００與牛００發生婚外性行為
    後，仍因維護洪００而自責，以努力維持其婚姻，並將此事
    件之發生歸責於牛００，實難據此即得認定李００係縱容洪
    千雯與牛００發生婚外情而致發生性行為。
  (七)依上所述，牛００並不能證明李００有縱容洪００與牛００
    發生性行為之情事，是牛００執此抗辯李００就本件侵權行
    為之發生與有過失云云，自不足取。
六、牛００雖另抗辯李００已經拋棄對牛００的金錢損害賠償請
    求權等語，惟亦為李００所否認。經查李００於96年11月14
    日寄給牛００的信件係載明：「…我無法原諒你們夫妻對０
    ０的靈魂，人格，自信與自尊所做的最徹底無情的踐踏。我
    很清楚你的心根本沒有破碎，你不要欺騙我這個看過數百個
    有破碎悔改的人，好像我不知道悔改的心是長甚麼樣子。我
    不想提出告訴，雖然家人已知悉我們的遭遇怒不可抑且已有
    律師朋友自願提供免費的協助。但想到你在牢裡還要看你家
    人受苦我於心不忍。…我只想呼籲你做一件匿名的好事，以
    『李新月』的名義，將你投資房地產得利的三百萬捐給新竹
    仁愛啟智中心買回你無價的靈魂…」（見本院卷第62至63
    頁）；又於96年11月15日寄給牛００信件記載：「…你不要
    跟我辯解你的原意是好意，也不要說你已經反省了幾個月，
    你若有反省，你若不怯懦，我不會在上禮拜看到你大膽威脅
    我們夫妻的信。你計畫玷污她好讓她離開我們父子的事實，
    上天與我的小天使從未停止盯住你。我不會訴諸這殘破不堪
    的法律，將來審判台前我會在神面前訴說我的苦情。沒有真
    心懺悔認罪是沒有資格要求原諒的，也不能修補任何關係…
    」（見本院卷第64至65頁）；另於97年4月3日寄給清華大學
    老師之信件內載：「…有誰願意向別人陳述自已的家人遭他
    人利用教師職權性侵害，…若我知情不報，擔心自己的顏面
    那我才對不起更多將來可能遇害的善良女學生。我要為她們
    說話，要為我所愛的家鄉悍衛一個原則，一個不能彎曲的原
    則。我不要金錢，也不要牛００去坐牢，但要他誠實認罪並
    向所有性騷擾過的女學生道歉認罪，請回所有因此休學的女
    學生並離開清大。…」（見原審卷(二)第16頁）。綜觀上開信
    函所載內容，李００除表達其對牛００言行之強烈不滿外，
    並表示其揭發牛００上述行為，其目的僅為求得牛００誠實
    認罪及向有類似遭遇之女學生道歉，而非藉此取得金錢賠償
    或使牛００受刑罰制裁，核其真意，難認李００有拋棄對牛
    ００請求損害賠償之權利，或免除牛００損害賠償債務之意
    思。
七、按不法侵害他人之身體、健康、名譽、自由、信用、隱私、
    貞操，或不法侵害其他人格法益而情節重大者，被害人雖非
    財產上之損害，亦得請求賠償相當之金額。此於不法侵害他
    人基於父、母、子、女或配偶關係之身分法益而情節重大者
    ，準用之，民法第195條第1項前段、第3項定有明文。查牛
    惠之係洪００之論文指導教授，明知李００與洪００係夫妻
    ，且洪００正因婚姻發生齟齬而處於情緒低潮，竟未能謹守
    師生分際，不顧李００之警告，非但繼續與洪００交往，甚
    而與洪００發生性行為，並使洪００因此懷孕生女，其行為
    已嚴重干擾及妨害李００維持婚姻共同生活圓滿、安全及幸
    福，堪認李００因此所受精神上之痛苦甚鉅，是李００請求
    牛００賠償其非財產上之損害，自屬有據。爰斟酌李００係
    博士學歷，現任英國愛丁堡大學工學院微奈米中心研究員，
    96年度綜合所得為246,942元，97年度綜合所得1,891元，另
    有10萬元之投資1筆；牛００具博士學歷，原任職於清大科
    法所擔任副教授，現於國立陽明大學擔任博士後研究工作，
    月薪55,000元，96年度綜合所得為1,750,635元，名下原有
    房屋1幢、土地1筆，於97年11月14日以夫妻贈與為由移轉予
    其配偶沈琪，97年度綜合所得為1,417,295元，另有5,000元
    之投資1筆（有稅務電子閘門財產所得調件明細表、土地登
    記謄本及建物登記謄本可稽－見原審卷(一)第150至152、160
    至169、182至190頁，且為兩造所不爭執）等一切情狀後，
    認李００請求牛００賠償其非財產上損害120萬元為適當。
八、綜上所述，李００依侵權行為之法則，請求牛００給付120
    萬元，及自起訴狀繕本送達翌日即98年6月28日起至清償日
    止，按年息5%計算之利息，為有理由，應予准許；其逾此範
    圍之請求，為無理由，不應准許。從而，原審就上開應予准
    許部分所為牛００敗訴之判決，及就上開不應准許部分所為
    李００敗訴之判決，均核無違誤，兩造之上訴意旨分別指摘
    原判決各該部分為不當，求予廢棄改判，均為無理由，應予
    駁回。
九、至兩造其餘之攻擊或防禦方法及未經援用或進行調查之證據
    ，經本院斟酌後，認為均不足以影響本判決之結果，自無予
    以調查或逐一詳予論駁之必要。附此敘明。
十、據上論結，本件兩造上訴均為無理由，依民事訴訟法第449
    條第1項、第78條，判決如主文。
中    華    民    國   100    年    3    月    31    日
                    民事第四庭  
                        審判長法  官  張劍男  
                              法  官  陳靜芬
                              法  官  彭昭芬
正本係照原本作成。
如不服本判決，應於收受送達後20日內向本院提出上訴書狀，其
未表明上訴理由者，應於提出上訴後20日內向本院補提理由書狀
（均須按他造當事人之人數附繕本）上訴時應提出委任律師或具
有律師資格之人之委任狀；委任有律師資格者，另應附具律師資
格證書及釋明委任人與受任人有民事訴訟法第466條之1第1項但
書或第2項（詳附註）所定關係之釋明文書影本。如委任律師提
起上訴者，應一併繳納上訴審裁判費。
中    華    民    國   100    年    3     月    31    日
                              書記官  丁華平
附註：
民事訴訟法第466條之1（第1項、第2項）：
對於第二審判決上訴，上訴人應委任律師為訴訟代理人。但上訴
人或其他法定代理人具有律師資格者，不在此限。
上訴人之配偶、三親等內之血親、二親等內之姻親，或上訴人為
法人、中央或地方機關時，其所屬專任人員具有律師資格並經法
院認為適當者，亦得為第三審訴訟代理人。